臺灣臺南地方法院刑事判決　　　　　　　 94年度訴字第222號
公　訴　人　臺灣臺南地方法院檢察署檢察官
被　　　告　庚○○　男　46歲.
　　　　　　丙○○
共　　　同
選任辯護人　張文嘉律師
上列被告因偽造文書等案件，經檢察官提起公訴（94年度偵字
第1704號），本院判決如下：
    主  文
庚○○行使偽造私文書，足以生損害於他人，處有期徒刑壹年。
偽造玉新加油站有限公司八十四年一月十二日股東會議紀錄上偽
造之「丁○○」、「癸○○」署押與印文各壹枚，均沒收之。
丙○○共同為他人處理事務，意圖為第三人不法之利益，而為違
背其任務之行為，致生損害於本人之財產，處有期徒刑拾月。
    事  實
一、庚○○係玉新加油站有限公司（下稱玉新公司）之董事長，
    丙○○則係玉新公司之股東，庚○○且為玉新公司處理事務
    之人。民國八十四年一月間，庚○○因丙○○需資金周轉，
    竟意圖為他人不法之利益，並基於背信及行使偽造私文書之
    犯意，於八十四年一月十二日，明知玉新公司於該日，並未
    召開股東會議，其為順利以玉新公司之土地與建物為擔保借
    得款項，以供丙○○私人資金調度使用，竟指示不具犯意之
    代書甲○○，在八十四年一月十二日「玉新加油站有限公司
    股東會議記錄」上偽造股東「丁○○」、「癸○○」之署押
    各一枚，再交由庚○○盜用「丁○○」、「癸○○」之印章
    ，而在該股東會議記錄上偽造「丁○○」、「癸○○」之印
    文各一枚，而偽造八十四年一月十二日「玉新加油站有限公
    司股東會議記錄」之私文書，記載股東同意以玉新公司所有
    坐落臺南縣新化鎮○○○段１０５０─２地號土地（玉新公
    司所有，惟登記在丙○○名下）、同段１０５０─４地號土
    地及其上建物為擔保，向中國農民銀行股份有限公司（下稱
    中國農民銀行）抵押借款新臺幣（下同）二千萬元，以供玉
    新公司營運周轉所需，庚○○並於同年一月十二日，委託代
    書甲○○持該偽造之股東會議記錄，以玉新公司業務周轉為
    由，向中國農民銀行臺南分行申請借款二千萬元，而行使該
    偽造之私文書，足生損害於丁○○、癸○○及玉新公司等人
    ，並於八十四年三月二十一日以上開二筆土地設定抵押權與
    中國農民銀行，以供上開借款之擔保，中國農民銀行臺南分
    行乃於八十四年四月七日、同年四月十七日及同年四月二十
    五日，分別撥款一千萬元、五百萬元及五百萬元至玉新公司
    在中國農民銀行臺南分行之活期存款帳戶（帳號：０７９─
    ０２─０７５５９─９號），庚○○即陸續提領上開所借之
    款項交付與與其有上開背信犯意聯絡之丙○○，丙○○於收
    受上開款項後，以之為其私人資金調度之使用，而共同為違
    背任務之行為，致生損害於玉新公司之財產。嗣因上開借款
    繳息不正常，庚○○復於八十六年六月二十九日以坐落在上
    開臺南縣新化鎮○○○段１０５０─４地號，門牌號碼臺南
    縣新化鎮○○路一之十五號建物（原係未保存登記之建物，
    於八十七年十月二十日為保存登記，建號係臺南縣新化鎮○○○段６６５號及６６５─１號），設定抵押權與中國農民
    銀行，以供上開借款之追加擔保。嗣於八十九年間，為玉新
    公司股東壬○○調閱玉新公司土地登記謄本發覺有異，而查
    知上情。
二、案經壬○○、丁○○及癸○○訴由臺灣臺南地方法院檢察署
    檢察官偵查起訴。
    理  由
一、上揭犯罪事實，業據被告庚○○、丙○○於本院審理時坦承
    不諱，並據告訴人壬○○、丁○○、癸○○於偵查中指述綦
    詳及其等以證人身分於本院審理時結證明確，復據證人即承
    辦本件借款案件之代書甲○○於本院審理時結證屬實（詳本
    院卷第八十頁至第八四頁）。此外，並有玉新公司變更事項
    登記卡一紙、上開土地與建物登記謄本五紙、中國農民銀行
    臺南分行九十三年十月八日（九十三）農南授字第０五五三
    號函檢送之借款申請書一紙、借據一紙、撥貸申請書三紙、
    中國農民銀行轉帳收入傳票三紙、存款明細分戶帳一紙、中
    國農民銀行臺南分行九十三年十月二十三日（九十三）農南
    授字第０五九三號函檢送之八十四年一月十二日「玉新加油
    站有限公司股東會議記錄」一紙、切結書二紙、臺南縣政府
    工務局使用執照一紙、他項權利證明書一紙、土地建築改良
    物抵押權設定契約書一紙、土地建築改良物他項權利移轉變
    更契約書一紙、登記清冊一紙、臺南縣新化地政事務所九十
    四年四月十八日所登字第０９４０００２９７１號函檢送之
    土地登記申請書一份等文件附卷（詳93年度發查字第2342號
    偵查卷第四頁至第九頁、第五八頁至六七頁、第七十頁至第
    七九頁；本院卷第五九頁至第六三頁）可稽。綜上所查，被
    告庚○○、丙○○自白核與事實相符，本件事證明確，被告
    二人犯行，均堪認定。
二、被告庚○○受玉新公司之委託經營加油站，係為他人處理事
    務之人，本應善盡善良管理人之責任，忠實執行受任事務，
    竟為第三人丙○○不法之利益，而為違背其任務之行為，致
    生損害於玉新公司之財產，於偽造上開股東會議記錄後並持
    以行使，核其所為係犯刑法第三百四十二條第一項之背信罪
    及同法第二百十六條、第二百十之行使偽造私文書罪。其偽
    造署押及印文為偽造私文書之部分行為，不另論罪，偽造私
    文書而後行使，偽造之低度行為應為行使之高度行為所吸收
    ，應依行使偽造私文罪論。被告庚○○所犯上開二罪之間，
    有方法行為、目的行為之關係，核屬牽連犯，應依刑法第五
    十五條之規定，從一重之行使偽造私文書罪處斷。被告丙○○與庚○○二人間，就上開背信犯行，具有犯意聯絡與行為
    分擔，被告丙○○雖非為玉新公司處理事務之人，惟其既與
    具有為他人處理事務身分之被告庚○○共同實施上開背信犯
    行，依刑法第三十一條第一項規定，仍應論以共同正犯（最
    高法院28年上字第3067號判例意旨參照）。故被告丙○○所
    為，係犯刑法第三百四十二條第一項之背信罪。被告庚○○
    、丙○○利用不具犯意之證人甲○○遂行前開犯罪，為間接
    正犯。爰審酌被告二人均無刑案前科紀錄，有臺灣臺南地方
    法院檢察署刑案資料查註紀錄表及臺灣高等法院被告全國前
    案紀錄表各一份在卷可按，堪認其二人之素行尚稱良好，並
    審酌其二人犯罪之動機、目的、手段、智識程度、生活狀況
    ，為他人處理事務違背任務，以玉新公司之土地與建物擔保
    借款之金額高達二千萬元，且自八十九年間為告訴人壬○○
    等人發覺上情後，迄今數年仍未能與告訴人等達成和解並賠
    償損害，以及犯罪後均坦承犯行態度尚佳等一切情狀，各量
    處如主文所示之刑，以資懲儆。偽造之八十四年一月十二日
    「玉新加油站有限公司股東會議記錄」上偽造之「丁○○」
    、「癸○○」之署押與印文各一枚，不問屬於犯人與否，均
    依刑法第二百十九條沒收之。至偽造之八十四年一月十二日
    「玉新加油站有限公司股東會議記錄」一紙，因辦理上開借
    款而交付與中國農民銀行，已非被告庚○○、丙○○二人所
    有之物，不符沒收要件，爰不予宣告沒收之，併此敘明。
三、公訴意旨另以：被告丙○○就被告庚○○偽造八十四年一月
    十二日「玉新加油站有限公司股東會議記錄」，並持以行使
    借款之行使偽造私文書罪，有犯意之聯絡及行為之分擔，因
    認被告丙○○尚涉犯刑法第二百十六條、第二百十之行使偽
    造私文書罪嫌。按犯罪事實應依證據認定之，無證據不得認
    定犯罪事實；又不能證明被告犯罪者，應諭知無罪之判決，
    刑事訴訟法第一百五十四條第二項、第三百零一條第一項分
    別定有明文。又刑事訴訟法上所謂認定犯罪事實之證據，係
    指足以認定被告確有犯罪行為之積極證據而言，該項證據自
    須適合於被告犯罪事實之認定，始得採為斷罪資料；認定犯
    罪事實所憑之證據，無論係直接證據或間接證據，其為訴訟
    上之證明，須於通常一般之人均不致有所懷疑，而得確信其
    為真實之程度者，始得據為有罪之認定，倘其證明尚未達到
    此一程度，而有合理之懷疑存在，復無其他調查途徑可尋，
    法院即應為無罪之判決，最高法院29年上字第3105號、76年
    台上字第4986號分別著有判例可資參照。本件公訴人認被告
    丙○○涉犯上開行使偽造文書罪嫌，無非係以被告庚○○於
    偵查中供稱：事先有徵求股東們是否同意借款與丙○○，但
    是股東不同意，伊與被告丙○○及辛○○、戊○○及乙○○
　　有參加八十四年一月間之股東會議等語，被告丙○○明知告
  　訴人丁○○及癸○○並未參加股東會議，且亦不同意玉新公
    司借款供伊使用，而被告庚○○於股東會議結束後，即以股
    東會議記錄等資料，向銀行申辦貸款，而所借得之借款係供
    被告丙○○使用，被告丙○○就偽造股東會議記錄部分，顯
    與被告庚○○有犯意聯絡及行為分擔，為其所憑之主要論據
    。訊之被告丙○○固坦承未經股東丁○○、癸○○、壬○○
    等人同意，即由被告庚○○委由代書，以玉新公司上開土地
    及建物，設定抵押權向中國農民銀行借款二千萬元，供其私
    人資金調度之用等共同背信犯行，惟堅詞否認有何行使偽造
    私文書等犯行，並辯稱：被告庚○○委託代書甲○○辦理貸
    款的過程與細節伊不清楚，伊並不知向銀行辦理貸款，需要
    玉新公司之股東會議記錄等語。經查：
  (一)證人甲○○於九十四年五月五日本院審理時具結證稱：「（
    何時認識庚○○、丙○○？）辦理貸款的案件時。」、「（
    是在何處跟庚○○、丙○○接洽？）在庚○○的公司，庚○○拿資料給我。」、「（丙○○有無拿資料給你？）我只跟
    庚○○接洽。」、「（與丙○○接洽何事？）都沒有。」、
    「（所以出席股東庚○○等七人《包括被告丙○○》的名字
    ，是否是庚○○叫你寫的？）．．．是我根據銀行拿例稿給
    我，我寫的，再拿給公司蓋章，作參考。」、「（這七人的
    名字如何來的？）庚○○給我的，是股東名冊裡面的。庚○○說那些股東是他的親戚。」、「（丙○○有無與你一起到
    銀行？）對保時有一起去。」、「（除了對保外，有無什麼
    時候與你一起去銀行？）沒有。」等語（詳本院卷第八十頁
    、第八一頁）；另證人即共同被告庚○○於上開期日本院審
    理時以證人身分具結證稱：「（丙○○的印章《按指玉新公
    司股東會議記錄上之印文》是誰蓋的？）丙○○的印章也是
    在公司。」、「（在股東會議蓋丙○○的印章時，丙○○是
    否知道？）不知道，我沒有跟他說，因為當時我認為這是貸
    款必備的手續。」、「（你有無告訴其他股東沒有開股東會
    ？）有。代書知道沒有開股東會議，我知道沒有開股東會，
    只是因為要貸款，所以才作股東會議記錄一份出來。」、「
    （後來有跟丙○○去對保？）有，我是負責人。」、「（對
    保時，銀行有無將全部的貸款資料拿出來給你們看？）沒有
    ，只拿出要我們簽名蓋章的資料給我們蓋章、簽名而已。」
    等語（詳本院卷第八七頁、第八八頁）。是依證人甲○○、
    庚○○前揭證言，足知本件辦理借款事宜，係由被告庚○○
    一人委由證人甲○○辦理，被告丙○○並未介入，被告庚○○亦未告知被告丙○○，且被告丙○○並不知有上開股東會
    議記錄一事，更未親自在該股東會議記錄上簽名或蓋用其印
    文。準此，被告丙○○當無從知悉辦理借款尚需玉新公司之
    股東會議記錄，並進而與被告庚○○就偽造與行使該偽造之
    股東會議記錄等犯行，為犯意之聯絡。又被告丙○○雖曾至
    銀行辦理對保手續，然對保時銀行並未出具玉新公司上之上
    開股東會議記錄，是亦難以被告丙○○曾參與對保手續，遽
    認被告丙○○已知悉被告庚○○已偽造並行使該偽造之股東
    會議記錄。
  (二)被告庚○○固曾於九十三年十一月十九日偵查中供陳：伊與
    戊○○、乙○○、被告丙○○及證人辛○○，於八十四年向
    銀行借款前，曾召開上開股東會議云云（詳93年度發查字第
    2342號偵查卷第八八頁）。惟被告庚○○業於九十四年五月
    五日本院審理以證人身分具結改稱：並未召開上開股東會議
    ，是因代書甲○○向伊表示向銀行借款，需要股東同意借款
    之股東會議記錄，伊才會偽造該股東會議記錄等語（詳本院
    卷八六頁至第八八頁）；證人即股東辛○○於九十四年四月
    八日本院審理復具結證稱：伊並未參與上開股東會議等語（
    詳本院卷第四六頁、第四七頁）。則被告庚○○於偵查中供
    稱曾召開上開股東會議，且證人辛○○亦有參與乙節，是否
    屬實已非無疑。另再稽之證人即股東丁○○、癸○○於本院
    審理時亦均一致結證：伊等並未參與上開股東會議等語（詳
    本院卷第五十頁、第九三頁），且相較於被告庚○○前揭偵
    查中之供述，其在本院審理時之供述，係經具結後之證言，
    此有證人結文一紙在卷（詳本院卷第一０六頁）可參，已以
    刑罰擔保其證述之真實性。此外，復無其他證據足資證明，
    被告庚○○、丙○○等人，確有於八十四年一月十二日召開
    上開股東會議，並據此作成股東會議記錄。是應以被告庚○○於本院審理時結證，並未召開上開股東會議為可採。故而
    ，實難以被告庚○○於偵查中曾供稱被告丙○○曾參與該股
    東會議，而遽為不利於被告丙○○之認定。
  (三)又證人甲○○從事代書業務多年，於承辦本件被告庚○○委
    託辦理之借款案件時，猶不知需要提供玉新公司之股東會議
    記錄始能辦理借款，而是在中國農民銀行告知，並提供該股
    東會議記錄之例稿與證人甲○○後，證人甲○○才在被告庚○○提供玉新公司股東名冊等協助下，完成該股東會議記錄
    等情，業據證人甲○○於九十四年五月五日本院審理時結證
    在卷（詳本院卷第八一頁至八四頁）。是以證人甲○○從事
  　代書業務多年之經驗以觀，其猶不知本件借款案件，尚需提
    供玉新公司之股東會議記錄，相較於證人甲○○之專業與經
    驗，被告丙○○僅係玉新公司之股東，其縱知被告庚○○欲
    以玉新公司之上開土地與建物，設定抵押權向銀行借款，惟
    在本件辦理借款事宜，係由被告庚○○一人委由證人甲○○
    辦理，被告丙○○並未介入，被告庚○○亦未告知被告丙○○，且被告丙○○並不知有上開股東會議記錄一事，更未親
    自在該股東會議記錄上簽名或蓋用其印文之情況下，被告丙○○辯稱：被告庚○○委託代書甲○○辦理貸款的過程與細
    節伊不清楚，伊並不知向銀行辦理貸款，需要玉新公司之股
    東會議記錄等語，尚屬可採。
  (四)綜上各情相互參酌，公訴意旨所據積極證據所為之證明並未
    達到於通常之人均不致有所懷疑，而得確信其為真實之程度
    ，故不能遽為被告丙○○有罪之判斷。此外，復查無其他積
    極證據足資證明被告丙○○有此部分犯行，惟公訴人認此部
    分與前開經論罪科刑之背信罪間，有牽連犯之裁判上一罪關
    係，爰不另為無罪判決之諭知。
據上論斷，應依刑事訴訟法第二百九十九條第一項前段、刑法第
三百四十二條第一項、第二百十六條、第二百十條、第二十八條
、第三十一條第一項、第五十五條、第二百十九條，罰金罰鍰提
高標準條例第一條前段，判決如主文。
本案經檢察官己○○到庭執行職務。
中　　華　　民　　國　　94　　年　　5 　　月　　20　　日
　　　　　　　　　　　　　　　刑事第十一庭
　　　　　　　　　　　　　　　　　審判長法官　鄧希賢
　　　　　　　　　　　　　　　　　　　　法官  楊佳祥
　　　　　　　　　　　　　　　　　　　　法官  陳金虎
以上正本證明與原本無異。
如不服本判決應於送達後十日內向本院提出上訴狀。
　　　　　　　　　　　　　　　　　書  記  官  楊建新
中　　華　　民　　國　　94　　年　　5　　月　　 23　　日
附錄法條：
刑法第三百四十二條第一項：
為他人處理事務，意圖為自己或第三人不法之利益，或損害本人
之利益，而為違背其任務之行為，致生損害於本人之財產或其他
利益者，處五年以下有期徒刑、拘役或科或併科一千元以下罰金
。
刑法第二百十六條
行使第二百十條至第二百十五條之文書者，依偽造、變造文書或
登載不實事項或使登載不實事項之規定處斷。
刑法第二百十條
偽造、變造私文書，足以生損害於公眾或他人者，處五年以下有
期徒刑。
